【裁判字號】    97,交聲,237
【裁判日期】    970630
【裁判案由】    聲明異議
【裁判全文】
臺灣嘉義地方法院交通事件裁定         97年度交聲字第237號
原處分機關  交通部公路總局嘉義區監理所嘉義市監理站
異  議  人  甲○○
上列受處分人因違反道路交通管理處罰條例案件，對於交通部公
路總局嘉義區監理所嘉義市監理站97年5月19日所為之處分（原
處分案號：嘉監義裁字第裁76-L00000000號），聲明異議，本院
裁定如下：
    主  文
原處分撤銷。
甲○○不罰。
    理  由
一、按汽車駕駛人飲用酒類或其他類似物後其吐氣所含酒精濃度
    超過每公升0.25毫克或血液中酒精濃度超過百分之0.05以上
    者，不得駕車；汽車駕駛人，駕駛汽車經測試檢定有酒精濃
    度超過規定標準者，處新臺幣（下同）1萬5千元以上6萬元
    以下罰鍰，並當場移置保管該汽車及吊扣其駕駛執照1年；
    ；汽車駕駛人，有道路交通管理處罰條例第35條第1項規定
    之情形者，應接受道路交通安全講習，道路交通安全規則第
    114條第2款、道路交通管理處罰條例第35條第1項第1款前段
    及同條例第24條第1項第2款分別定有明文。
二、原處分意旨略以：本件異議人即受處分人（下稱異議人）甲
    ○○於民國95年10月24日晚上11時55分許，騎乘車牌號碼
    UIE-727號輕型機車，在嘉義市○○路與國華街口前，經警
    實施吐氣酒精濃度檢測，發現所含酒精濃度高達每公升0.55
    毫克以上，超過規定標準，即於97年5月19日依道路交通管
    理處罰條例第35條第1項第1款及違反道路交通管理事件統一
    裁罰基準及處理細則之規定，裁處異議人罰鍰4萬5千元（吊
    扣駕駛執照部分，於96年9月14日已辦吊扣1年），並無違誤
    等語。
三、聲明異議意旨略以：異議人對騎乘前述輕型機車於上開時、
    地，經警員實施酒測，吐氣酒精濃度超過標準值等情固不爭
    執，然異議人因上開酒後駕車之公共危險犯行，業經臺灣嘉
    義地方法院檢察署檢察官以95年度偵字第7884號為緩起訴處
    分，並依該緩起訴處分內容，已向指定之財團法人臺灣兒童
    暨家庭扶助基金會嘉義分事務所支付1萬元，於96年12月5日
    緩起訴期滿，本件裁決有違行政罰法一事不二罰之規定，為
    此聲明異議，請求撤銷原處分對於行政罰上之『罰鍰4萬5千
    元』部分，並予以免罰。
四、異議人以原處分機關於97年5月19日依道路交通管理處罰條
    例處罰，顯已違反行政罰法「一罪不二罰」原則為此不服等
    語。經查：
（一）按94年2月5日公布，95年2月5日施行之行政罰法第26條規
      定：「一行為同時觸犯刑事法律及違反行政法上義務規定
      者，依刑事法律處罰之。但其行為應處以其他種類行政罰
      或得沒入之物而未經法院宣告沒收者，亦得裁處之。前項
      行為如經不起訴處分或為無罪、免訴、不受理、不付審理
      之裁判確定者，得依違反行政法上義務規定裁處之。」。
      又其他種類行政罰，係指違反行政法上之義務應受「裁罰
      性」之「不利處分」，依行政罰法第2條規定，包括限制
      或禁止行為之吊扣證照處分。究其立法目的，一行為同時
      觸犯刑事法律及違反行政法上義務規定時，由於刑罰與行
      政罰同屬對不法行為之制裁，而刑罰之懲罰作用較強，故
      依刑事法律處罰，即足資警惕時，實無一事二罰再處行政
      罰之必要，且刑事法律處罰，由法院依法定程序為之，較
      符合正當法律秩序，應予優先適用，但罰鍰以外之沒入或
      其他種類行政罰，因兼具維護公共秩序之作用，為達行政
      目的，行政機關仍得併予裁處。
（二）道路交通主管機關對於汽車駕駛人之酒後駕車行為，依道
      路交通管理處罰條例第35條第1項第1款規定予以裁罰，係
      對行為人違反行政法上義務規定之行政罰，且該條例關於
      一行為同時觸犯刑事法律及違反行政法上義務規定者，並
      無特別規定，是以，汽車駕駛人酒後駕車行為，經測試檢
      定酒精濃度超過規定標準，同時涉犯刑法第185條之3之公
      共危險罪嫌者，道路交通主管處罰機關除有上開行政罰法
      第26條第1項但書規定，得處以其他種類行政罰之情形外
      ，關於罰鍰部分，即應依上開行政罰法第26條及道路交通
      管理處罰條例第10條規定，移送地方法院檢察署處理，於
      移送後，非有上開行政罰法第26條第2項所定不起訴等事
      由，得依違反行政法上義務規定裁處者，不得再依道路交
      通管理處罰條例第35條第1項第1款規定，裁處行為人罰鍰
      之行政罰。
（三）又觸犯刑事法律之犯罪行為，除得經檢察官之起訴，並由
      法院審理後，為有罪科刑、無罪、免訴、不受理、不付審
      理之裁判外，如檢察官認該行為所涉為死刑、無期徒刑或
      最輕本刑3年以上有期徒刑以外之罪，於參酌刑法第57條
      所列事項及公共利益之維護，認以緩起訴為適當者，得定
      1年以上3年以下之緩起訴期間為緩起訴處分，刑事訴訟法
      第253條之1規定甚明。就要件而言，緩起訴基本上係認被
      告有犯罪嫌疑，而暫緩起訴，並得課被告予一定之負擔或
      指示（參同法第253條之2第1項），此與不起訴處分係因
      犯罪嫌疑不足或其他原因（參同法第252條、第253條），
      且不得附條件或負擔，顯有不同。又經檢察官為「緩起訴
      」處分者，於「緩起訴」之猶豫期間內，檢察官可對其持
      續觀察，若認其顯無反省警惕之情或根本欠缺反省警惕之
      能力（即符合同法第253條之3第1項所列3款情形）者，得
      依職權或依告訴人之聲請，將緩起訴處分撤銷，並依法追
      訴，亦即在緩起訴處分之猶豫期間內，刑事訴追程序仍未
      終局確定，此與不起訴處分確定後，刑事訴追程序終結，
      檢察官原則上不得就同一行為再行起訴之法律效果迥異。
      上開行政罰法第26條第2項並未明列「緩起訴處分」，本
      不宜擴張解釋，且緩起訴處分性質上與不起訴處分不同，
      無適用行政罰法第26條第2項規定之餘地。從而，參酌行
      政罰法第26條之立法意旨，違反行政法上義務之行為，若
      經檢察官另為緩起訴處分時，行政機關應不得就同一行為
      再為罰鍰處分（臺灣高等法院臺南分院97年度交抗字第14
      號裁定意旨參照）。
（四）又對於酒後駕車行為，檢察官依刑事訴訟法第253條之2第
      1項第4款規定為緩起訴處分，命被告向公益團體捐款或提
      供義務勞務者，被告係履行檢察官為緩起訴處分命令，此
      等命令名義上雖非刑罰，但仍是一種特殊的處遇措施，會
      產生未經裁判即生終局處理案件之實質效果，性質上已係
      實質的制裁，造成被告財產減少或義務增加的影響，亦屬
      干預人民自由之處分，況行政罰法第26條第1項僅規定「
      依刑事法律處罰之」，並未明定應依刑法第33條、第34條
      所定主從刑罰之種類科罰；是檢察官為緩起訴處分並命被
      告捐款或提供勞務，固非刑法所定刑罰之種類，然已對異
      議人之名譽、心理產生相當制約並影響其自由等權益，應
      可實質該當行政罰法第26條第1項之「依刑事法律」之處
      罰，行政機關不得就同一行為再為與刑罰相類之罰鍰處分
      （臺灣高等法院臺南分院97年度交抗字第75號裁定、臺灣
      高等法院97年度交抗字第35號裁定意旨參照）。
五、查本件異議人飲用酒類，已達不能安全駕駛動力交通工具程
    度，竟仍於前揭時、地，駕駛上開輕型機車，經警實施吐氣
    酒精濃度檢測，發現所含酒精濃度高達每公升0.55毫克以上
    ，涉犯刑法第185條之3之罪嫌，業經臺灣嘉義地方法院檢察
    署檢察官以95年度偵字第7884號緩起訴處分在案，異議人並
    依命令向財團法人臺灣兒童暨家庭扶助基金會嘉義分事務所
    支付1萬元，有該緩起訴處分書、郵政跨行匯款申請書在卷
    可按，而上開緩起訴期間為1年，已於96年12月5日期滿，緩
    起訴並未被撤銷等情，亦有臺灣高等法院被告前案紀錄表在
    卷供佐。從而，異議人酒後駕車之行為同時觸犯刑法及違反
    行政法上義務，並經檢察官緩起訴處分，並繳交處分金確定
    ，揆諸前揭說明，裁處罰鍰部分自無從再適用行政罰之必要
    。原處分機關逕以異議人酒精濃度超過規定標準，對其裁處
    罰鍰，尚有未洽。
六、綜上，原處分機關上開罰鍰之行政裁罰，即有未洽，應由本
    院撤銷原處分，並諭知異議人不罰，以資適法。
七、據上論斷，應依道路交通管理處罰條例第87條第2項、道路
    交通案件處理辦法第20條本文，裁定如主文。
九、如不服本裁定，應於送達後5日內，向本院提出抗告狀（應
    附繕本）。
中    華    民    國     97    年    6    月    30    日
                  交通法庭    法  官  劉 瓊 雯
上列正本證明與原本無異。
如不服本裁定，應於裁定送達後5日內向本院提出抗告狀（應附
繕本）。
中    華    民    國     97    年    6    月    30    日
                              書記官  劉 美 娟


司法院資訊處製作；財團法人民間司法改革基金會備份。
